臺灣高等法院刑事判決　　　　　　　　95年度上訴字第2966號
上　訴　人　臺灣士林地方法院檢察署檢察官
被　　　告　乙○○
指定辯護人　本院公設辯護人王永炫
上列上訴人因被告偽造有價證券等案件，不服臺灣士林地方法院
93年度訴緝字第10號，中華民國95年6月20日第一審判決（起訴
案號：臺灣臺北地方法院士林分院檢察署84年度偵緝字第73號）
，提起上訴，本院判決如下：
    主  文
上訴駁回。
    理  由
一、本件公訴意旨略以：乙○○與甲○○前夫（按即曾國華）認
    識，而共租台北市○○○路187巷7之3號5樓房屋，於民國（
    下同）83年2 月中旬甲○○出國，詎乙○○意圖為自己不法
    之所有，約在同年2 月下旬某日許，在林女上開租屋房間內
    竊取林女在第一銀行（建成分行）第081580號支票存款帳戶
    空白支票48紙、印鑑1 枚等物，嗣且意圖供行使之用，於同
    年2 月下旬陸續盜用甲○○印鑑，簽發上開支票對外使用，
    其中持1紙面額新臺幣（下同）3萬元之支票向劉秋蘭（起訴
    書誤繕為劉秋菊）調現，嗣甲○○回國告訴，始悉上情，因
    認被告涉有刑法第320條第1項竊盜罪及第201條第1、2 項行
    使偽造有價證券等罪嫌云云。
二、按犯罪事實應依證據認定之，無證據不得認定犯罪事實，刑
    事訴訟法第154條第2項定有明文。而告訴人之告訴，係以使
    被告受刑事訴追為目的，是其陳述是否與事實相符，仍應調
    查其他證據以資審認；被害人之陳述如無瑕疵，且就其他方
    面調查又與事實相符，固足採為科刑之基礎，倘其陳述尚有
    瑕疵，則在未究明前，遽採為論罪科刑之依據，即難認適法
    ，最高法院著有52年臺上字第1300號、61年臺上字第3099號
    判例可資參照。再認定不利於被告之事實，須依積極證據，
    苟積極證據不足為不利於被告事實之認定時，即應為有利於
    被告之認定；且事實之認定，應憑證據，如未能發現相當證
    據，或證據不足以證明，自不能以推測或擬制之方法，以為
    裁判基礎；認定犯罪事實所憑證據，雖不以直接證據為限，
    間接證據亦包括在內；然而無論直接或間接證據，其為訴訟
    上之證明，須於通常一般之人均不致有所懷疑，而得確信其
    為真實之程度者，始得據為有罪之認定，若其關於被告是否
    犯罪之證明未能達此程度，而有合理性懷疑之存在，致使無
    從形成有罪之確信，根據「罪證有疑，利於被告」之證據法
    則，即不得遽為不利被告之認定，亦分別有最高法院30年上
    字第816號、40年台上字第86號及76年台上字第4986 號判例
    可資參照。
三、本件公訴人認被告乙○○涉有上開竊盜及行使偽造有價證券
    等罪嫌，無非係以告訴人甲○○之指訴，再參以卷附告訴人
    提出之調閱支票申請書等件為其論據。惟訊據被告堅決否認
    有何竊盜空白支票、印鑑及偽造支票有價證券使用等犯行，
    辯稱：當時係甲○○出國前託付支票、印鑑、繳款明細表予
    伊，要伊幫忙代付該等款項，因要支付利息、繳交信用卡款
    項、靈骨塔費用等，所以一定要給伊使用，伊乃經過甲○○
    之同意才使用其支票，繳款明細表是甲○○於83年3月5日出
    國前1天即83年3月4 日交給伊，是她自己寫的，但是打勾的
    部分有的是伊幫她付過，打星星的部分是甲○○自己打的，
    繳款明細表內的人名是甲○○自己寫的，有些人伊也不認識
    ；且甲○○尚且出具信函對伊表示感謝等語。
四、經查，
  (一)依告訴人甲○○於警詢時所述，其第一銀行建成分行帳號08
    1580號之空白支票48紙，係於83年3月5日其出國後在台北市
    ○○○路187巷7之3號5樓住處，連同印鑑遭被告竊走，惟證
    人劉秋蘭於警詢時卻稱：「乙○○於本（83）年2月21 日持
    甲○○所有第一商業銀行支票，面額3萬元1張，向我調現，
    ．．他們二人皆係本公司客戶，乙○○說是甲○○給他的會
    錢，我才會借他」等語（見83年度偵字第9910號卷第15頁）
    ，是依劉秋蘭之證詞，足認被告早於告訴人出國之83年3 月
    5日前，即已於83年2月21日持告訴人指訴遭竊之支票向其調
    現，是告訴人所稱其支票及印鑑係於83年3月5日出國後在其
    上述住處房間失竊之情，即非無疑。況告訴人雖指稱其支票
    及印鑑係放置於上址房間內（84偵緝73卷第20頁反面）或梳
    妝台（原審84年度訴字第575卷第48 頁），但證人即其前夫
    曾國華則證稱：林女房間未上鎖；林女稱貴重物品會置銀行
    保險櫃；伊不知道林女失竊支票及印鑑；之後林女回國問伊
    其置保險櫃之支票不見了，問伊有無去拿等語（原審84年度
    訴字第575卷第43、44 頁），是林女究將如此貴重之物品置
    放於何處，前後指述不一，如確屬貴重，何以置放於未上鎖
    之房間或梳妝台？如置放於銀行保險櫃，被告如何可取得之
    ，且亦未見告訴人指稱銀行保險箱鑰匙遭竊？凡此，皆可見
    告訴人指訴之瑕疵。
  (二)告訴人前雖各指稱：伊支票都不敢交給前夫使用，更何況是
    被告（故並無被告所言伊支票交給他請他幫忙付靈骨塔帳款
    之事）（84偵緝73卷第20頁反面）；伊不曾委託前夫支付靈
    骨塔貸款，更不可能委託被告；只請前夫幫伊處理互助會等
    語（原審84年度訴字第575卷第68 頁反面）。惟嗣經原審提
    示被告於84年6月7日訊問時當庭提出卷附之告訴人親筆「紀
    錄單」（即被告所稱繳款明細表）一紙，告訴人乃陳明係其
    親筆所書，且進而指稱：「此是我的字跡，出國前我將此單
    交予我先生（指曾國華），上並無打勾記號，拜託我先生幫
    我處理」（伯信、VISA、收款等）（見原審84年度訴字第57
    5號卷第52 頁）等語，顯見告訴人關於是否曾委託何人處理
    何一內容之財務事項，亦前後指述不一，難以遽信。何況證
    人曾國華於原審訊問時明白指稱：林女因小孩在大陸唸書，
    時常出國，財務上都請她朋友幫忙等語在卷（見原審84訴57
    5卷84年8月9日訊問筆錄44 頁），嗣原審審理時再向證人曾
    國華究明此事，其亦明確表示甲○○於83年3月5日出國前並
    無委託伊處理甲○○個人財務事宜等語（見原審94年11月11
    日審判筆錄10頁），是證人曾國華上開證述與告訴人指訴之
    情節，彼此互相矛盾，足見告訴人所稱其於83年2、3月間出
    國後有關國內財務事宜係委由前夫曾國華處理等情，顯有瑕
    疵而未可盡信。而前述由告訴人親筆書立屬於其個人財務內
    容之「紀錄單」竟係由被告持有並提出，則被告所稱告訴人
    出國期間係委由其代為處理相關財務事宜，即與客觀顯現之
    事證相符，應屬極為可信而與事實相符。
  (三)再者，被告於原審93年4月2日準備程序期日時又當庭提出其
    持有之告訴人於83年4月11日致「阿國」者親筆信函一件，
    證人曾國華於原審證述該信函確係告訴人之筆跡，且並非寫
    給伊之信函（見原審94年11月11日審判筆錄第7、10、11 頁
    ），則依該信函抬頭「阿國」之記載、其內容與其個人帳務
    及支票之使用相關及被告持有該信函等情以觀，自應可認該
    信函確係告訴人寄予被告者無訛；觀之該信函內載明：「阿
    國，您好，這些日子感謝您的幫忙，2、3月份的會已標過了
    吧！我想拜託您這1、2個月幫我標會，以便還您所暫付款項
    ，而餘款則可繳會錢等等，．．．對於您感到抱歉的是，您
    現在亦是非常時期而亦向您伸援手，請您原諒！真好，謝謝
    您，會錢之事一切拜託，而您代付之款項，煩請記一下，我
    有記，但數字不確，屆時再與您核對，謝謝您！」等情，有
    該信函原本1 件附於原審卷外放證物袋可稽。亦足證告訴人
    於83年3月5日出國前委託被告處理其個人財務事宜，已甚明
    確，是告訴人所稱「紀錄單」係交予曾國華處理之節，即與
    事實不符而無可採。
  (四)復依告訴人於83年3月5日出國前交予被告之「紀錄單」中所
    簽發之甲○○前揭支票，大部均已兌現，其項目包括會錢、
    信用卡刷卡費、支付其他人之各種款項及被告借票應付之金
    額等，且依其提示日與發票日之關係，多屬即期支票，顯示
    應屬小額短期債務居多而非用於支付商業交易等情，故其範
    圍非僅限於會錢一途，此有該紙「紀錄單」及第一商業銀行
    建成分行93年11月10日一建字第208 號函及內附之存提款明
    細、相關支票兌付情形及48紙支票正反面影本等件附於原審
    卷可查（93訴緝10卷66頁以下）。又上開已兌現之支票，均
    係由被告簽發告訴人所交付之支票負責調度支應，亦有自83
    年4月7日起至同年5月20 日止以被告名義匯入第一銀行建成
    分行甲○○支存帳戶之匯款通知單13紙附卷為憑。苟被告係
    竊取並偽造告訴人之支票對外使用，自可多數簽發遠期支票
    ，屆時一次到期即已先逃逸無蹤，且亦毋須調借現金匯入告
    訴人帳戶加以兌現？從而被告所辯已獲告訴人之同意始使用
    其支票等情，應非虛妄，足堪採信。
  (五)又告訴人於83年7月22日向第一銀行建成分行所提出申請記
  　載告訴人共失竊48紙支票，然其中票號GA0000000號、發票
    日83年4月23日、金額34,675元之支票一紙，係在上開「紀
　  錄單」內，載明「4/23（六）福座34675」等字樣，顯係告
    訴人委託被告代為籌款支付兌現之支票，且依上述第一銀行
    建成分行函所附之已兌付支票影本筆跡觀之（附於原審93年
    度訴緝字第10號卷128 頁），係告訴人所簽發，業經證人曾
    國華於原審審理時證述屬實（見原審94年11月11日審判筆錄
    第12頁），惟告訴人竟將其列為失竊之支票，並指述係被告
    竊取而偽造使用，可見告訴人有關其支票失竊遭偽造使用之
    指訴，顯具有重大瑕疵而與事實不符，尚難採信。
五、綜上，告訴人甲○○雖指訴被告涉有竊盜及偽造支票等犯行
    ，然被告既持有告訴人親筆書立之帳務處理明細表及感謝信
    函，告訴人指訴支票、印鑑等遭竊及有無委託他人處理帳務
    等陳述復與證人曾國華、客觀之事證與一般社會常情均多所
    不符，均已如上述，故被告是否未獲告訴人同意或授權而使
    用前述告訴人之空白支票及印鑑，即非無合理確切之懷疑，
    且告訴人經本院多次傳喚均未到庭陳述意見（其親自收受一
    審判決後亦未請求檢察官提起上訴，見原審卷209 頁），本
    院亦無從審酌其前揭以外之陳述或對於各項事證之意見，此
    外，復查無其他積極證據足資認定被告有何公訴人所指犯行
    。原審因而以被告犯罪不能證明，依「罪證有疑，利於被告
    」之刑事訴訟法則，諭知被告無罪，經核尚無不合。檢察官
    上訴意旨猶認前揭告訴人親筆書立之信函並非致被告者，或
    告訴人並未授權被告簽發使用空白支票等情，均與上揭事證
    不合，其上訴自無理由，應予駁回。
據上論斷，應依刑事訴訟法第368條，判決如主文。
本案經檢察官黃全祿到庭執行職務
中　　華　　民　　國　　96　　年　　1 　　月　　10　　日
                  刑事第五庭  審判長法官  吳  敦
　　　　　　　　　　　　　　　  　  法官  吳啟民
　　　　　　　　　　　　　　　　    法官  朱光仁
以上正本證明與原本無異。
檢察官如不服本判決，應於收受送達後十日內向本院提出上訴書
狀，其未敘述上訴之理由者並得於提起上訴後十日內向本院補提
理由書（均須按他造當事人之人數附繕本）。
                                  書記官  王宜玲
中　　華　　民　　國　　96　　年　　1　 　月　　12　 　日
